ACORDAO-COMPLETO-2493766

ACÓRDÃO 2884/2022 ATA 18/2022 - SEGUNDA CÂMARA

VISTOS, relatados e discutidos estes autos da Tomada de Contas Especial instaurada pelo Instituto Nacional de Colonização e Reforma Agrária - Incra, sob a responsabilidade original do Sr. Rogério Júnior Mendonça Gomes, ex-Prefeito de Santa Maria da Boa Vista/PE, em face de irregularidades na prestação de contas alusiva ao Convênio 24.000/02, cujo objeto era a implementação de sistemas de abastecimento de água nos projetos de assentamentos Jatubarana e Aquarius.
ACORDAM os Ministros do Tribunal de Contas da União, reunidos em Sessão da Segunda Câmara, ante as razões expostas pelo Relator, em determinar o arquivamento dos presentes autos, sem julgamento de mérito, ante a ausência de pressupostos de constituição e de desenvolvimento válido e regular do processo, com fundamento nos arts. 143, inciso V, alínea "a", 169, inciso VI, e 212 do Regimento Interno/TCU, c/c os arts. 6º, inciso II, e 19 da IN/TCU 71/2012.

Tomada de Contas Especial instaurada pelo Instituto Nacional de Colonização e Reforma Agrária  Incra, tendo como responsável o Sr. Rogério Júnior Mendonça Gomes, ex-Prefeito de Santa Maria da Boa Vista, em face de irregularidades na prestação de contas alusiva ao Convênio 24.000/02, cujo objeto era a implementação de infraestrutura básica de obras e investimentos, com rede de abastecimento de água nos Projetos de assentamentos Jatubarana e Aquarius.

Segunda Câmara

Município de Santa Maria da Boa Vista/PE.

3. Responsável: Humberto César de Farias Mendes (XXX.174.244-XX).

13.1. Ministros presentes: Bruno Dantas (Presidente), Augusto Nardes e Antonio Anastasia.
13.2. Ministro-Substituto convocado: Marcos Bemquerer Costa (Relator).
13.3. Ministro-Substituto presente: André Luís de Carvalho.

MARCOS BEMQUERER

Cuidam os autos da Tomada de Contas Especial instaurada pelo Instituto Nacional de Colonização e Reforma Agrária - Incra, na qual figura como responsável o Sr. Rogério Júnior Mendonça Gomes, ex-Prefeito de Santa Maria da Boa Vista/PE, em face de irregularidades na prestação de contas alusiva ao Convênio 24.000/02 (Siafi 469311) , cujo objeto era a implementação de sistemas de abastecimento de água nos projetos de assentamentos Jatubarana e Aquarius (peça 1, p. 55/60) .
2.	Transcrevo abaixo, com pequenos ajustes de forma, a instrução realizada no âmbito da Secretaria de Controle Externo de Tomada de Contas Especial - Secex/TCE, que bem historia o presente processo e o analisa (peça 32) :
"HISTÓRICO
2.	O Convênio 24.000/02 (Siafi 469311) , firmado, em 6/12/2002, entre o Incra e o Município de Santa Maria da Boa Vista/PE (CNPJ 10.358.182/0001-20) , representado neste ato pelo prefeito Rogério Júnior Mendonça Gomes (CPF XXX.023.334-XX) , fixou orçamento no valor total de R$ 64.900,00, sendo R$ 59.000,00 de origem federal e R$ 5.900,00 de contrapartida, com prazo de vigência fixado em 120 dias, de 6/12/2002 a 5/4/2003, prorrogado até 21/10/2003, tendo por objeto a implantação de sistemas de abastecimento de água nos projetos de assentamento Jatubarana e Aquarius, localizados na municipalidade, peça 1, p. 55-60. 
3.	A quantia de R$ 59.000,00 creditada, com atraso, na conta corrente sob o número 5.262-0 da agência 1128-2 do Banco do Brasil S/A, conjunta entre o responsável e o Secretário de Finanças do município Magno José de Macedo, por meio da ordem bancária 2003OB000867 de 23/6/2003, ocasionou a assinatura de Termo Aditivo de prorrogação de prazo de ofício até 21/10/2003, peça 1, p. 24, 35 e 102.
4.	Consta expediente da Caixa Econômica Federal que comunicou, ao Incra, a rescisão do Contrato de Repasse 134.172-97/01, por determinação do Ministério da Agricultura e Reforma Agrária (Ofício 2547/REDUR/CA, de 7/11/2003) , peça 1, p. 152. 
5.	O Relatório de Fiscalização de Infraestrutura de 23/3/2004, subscrito por engenheiro agrônomo, atestou a inexecução do projeto Aquarius e a execução das obras de perfuração do poço tubular, a construção de casa de bomba para instalação de dessalinizador, faltando construir a rede de abastecimento de água do projeto Jatubarana, peça 1, p. 132.             
6.	Em 17/6/2004, o responsável cientificou o Incra das dificuldades enfrentadas em face do estado de calamidade pública decorrente de intensas chuvas caídas no município que prejudicaram o andamento das obras; assim como do atraso de seis meses na liberação dos recursos que retardou a realização de licitação para contratação das obras pactuadas. Sustentou que a 2ª etapa do projeto Aquarius, a ser custeada pelo convênio aqui examinado restou inviabilizada, já que a Caixa rescindira o Contrato de Repasse 134.172-97/2001 em 16/10/2003 que financiaria a 1ª etapa do projeto e havia solicitado a restituição da importância contratada de R$ 21.000,00, restando insuficientes os recursos do presente convênio para conclusão integral das obras e colocou o município à disposição para devolver o saldo do contrato de R$ 29.000,00. 
7.	Sobre a execução da 1ª etapa do projeto Jatubarana, mencionou que a secretaria municipal solicitara a regularização de serviços pela empresa contratada L.A. Construções e Serviços Ltda. por estarem em desacordo com os termos contratados. E remeteu o Relatório de Cumprimento do Objeto em 17/6/2004, no tocante ao dito projeto, enviando, entre outros, a Relação de Pagamentos Efetuados, o Relatório de Execução Físico-Financeira, o Demonstrativo da Execução da Receita e Despesa, a Relação de Bens e fotografias (Ofício SF 2004/0101) , peça 1, p. 174-208.
8.	O Parecer Técnico de 13/12/2004 de exame da prestação de contas final apurou que foi instalado reservatório com capacidade para 5.000 e não 10.000 litros de água como previsto no projeto básico do Jatubarana, não sendo possível a aprovação das contas correspondentes. Consta nos autos expediente da Caixa que solicitou ao responsável apresentar documentos e justificativas, porém desacompanhado do respectivo comprovante de recebimento no destino; como também consta notificação do prefeito sucessor Leandro Duarte acompanhada de cópia de fac-símile ilegível, a qual requer o envio dos extratos bancários e a assinatura do Termo de Recebimento Definitivo da Obra (Ofício INCRA/SR-29/G/Nº 43, de 14/1/2005, e o Ofício/ INCRA/SR-29/G/Nº 469, de 22/3/2015) , peça 1, p. 209-214.
9.	No Relatório Preliminar de 12/6/2016, o Incra fez um sumário dos fatos afirmando que o responsável executou o projeto Jatubarana após o término da vigência do instrumento de convênio em 21/10/2003, o que conduziria à não aprovação da parcela de R$ 30.000,00; assim como que não realizou o projeto Aquarius permanecendo o repasse correspondente de R$ 29.000,00 em depósito na conta da prefeitura ao final do exercício 2004, não restituído pela gestão municipal seguinte, peça 2, p. 119. 
10.	Devidamente notificado, o responsável não se pronunciou nem recolheu a quantia de R$ 261.755,84, representativa do repasse original atualizado monetariamente acrescido de juros de mora até 9/9/2016 (Notificação/TCE/Nº 001, de 13/9/2016, e edital publicado in DOU de 16/9/2016) , peça 2, p. 122-130.
11.	Por fim, o Relatório de Tomada de Contas Especial sem número/2016 imputou o débito ao responsável, porém pelo valor de R$ 59.000,00 em face da 'não comprovação da aplicação dos recursos repassados pela União e irregularidades na execução do objeto', peça 2, p. 140-149. 
12.	O Relatório e o Certificado de Auditoria 50/2016 da Secretaria de Controle Interno da Presidência da República (SCI/PR) atestaram a irregularidade das contas assim como que o responsável se encontra em débito perante os cofres federais, peça 2, p. 156-159.
13.	Em 31/10/2017, a instrução na Secretaria de Controle Externo no estado de Pernambuco, peça 8, conclui o seguinte:
'17. Tendo em vista que o exame das ocorrências que ensejaram a instauração da presente tomada de contas especial evidenciou que o valor atualizado do débito apurado é inferior a R$ 100.000,00 (v. item 16 retro) , limite mínimo fixado por este Tribunal para  instauração de TCE;  considerando que não foram identificados outros processos em tramitação no Tribunal, nos quais constem débitos imputáveis ao responsável; e, considerando, ainda, que o processo encontra-se pendente de citação válida neste Tribunal, cabe propor desde logo, a título de racionalização administrativa e economia processual, com vistas a evitar que o custo da cobrança seja superior ao valor da importância a ser ressarcida, o  arquivamento do processo, com fundamento no art. 93 da Lei 8.443/1992, nos arts. 169, inciso VI, e 213 do RI/TCU c/c os arts. 6º, inciso I, e 19 da IN/TCU 71/2012 (item 15 da seção Exame Técnico) .'
14.	A respectiva proposta de encaminhamento foi: 
'a) excluir o nome do Sr. Rogério Júnior Mendonça Gomes (CPF XXX.023.334-XX) da presente relação processual; 
b) declarar responsável o município de Santa Maria da Boa Vista/PE (CNPJ 10.358.182/0001-20) ; 
c) arquivar o presente processo sem cancelamento do débito, a cujo pagamento continuará obrigado o devedor para que lhe possa ser dada quitação, com fundamento no art. 93 da Lei 8.443/1992, nos arts. 169, inciso VI, e 213 do RI/TCU, bem como no art. 6º, inciso I, c/c o art. 19 da IN/TCU 71/2012; 
d) dar ciência da deliberação que vier a ser proferida ao Instituto Nacional de Colonização e Reforma Agrária-Incra, ao Município de Santa Maria da Boa Vista/PE (CNPJ 10.358.182/0001-20) e ao Sr. Rogério Júnior Mendonça Gomes (CPF XXX.023.334-XX) , informando, aos interessados e ao responsável, que o inteiro teor da deliberação poderá ser consultado no endereço www.tcu.gov.br/acordaos e que o inteiro teor dos acórdãos, incluindo os relatórios e os votos, pode ser obtido no dia seguinte ao de sua oficialização.'
15.	Em despacho da peça 9, o Diretor da SEC-PE/D1 discordou em parte com a referida proposta, conforme excertos a seguir: 
'12. No presente processo não há qualquer indício de que tenha havido saque do valor pelo ex-gestor, Sr. Rogério Júnior Mendonça Gomes (gestão 2001-2004) . Dessa forma, caberia ao município de Santa Maria da Boa Vista/PE a devolução do saldo e, por isso, será proposto determinação ao referido ente para a devolução do saldo, atualizado monetariamente aos cofres do Incra, conforme Cláusula Sexta, item 'a', do Termo do Convênio 24.000/2002 (peça 1, p. 57) . 
13.	 Diante do exposto, pedindo vênias por discordar em parte da proposta anterior, submete-se os autos à consideração superior propondo:
14. julgar, com fundamento nos arts. 1º, inciso I, 16, inciso II, 18, e 23, inciso II, da Lei 8.443/1992, regulares com ressalva as contas do Sr. Rogério Júnior Mendonça Gomes (CPF XXX.023.334-XX) , ex-prefeito de Santa Maria da Boa Vista/PE (gestão 2001-2004) , dando-lhe quitação;
15. determinar, com fundamento no art. 43, inciso I, da Lei 8.443/1992, ao Município de Santa Maria da Boa Vista/PE que promova, se ainda não o fez, a restituição aos cofres do Instituto Nacional de Colonização e Reforma Agrária (Incra) do saldo do Convênio 24.000/2002, no valor histórico de R$ 29.000,00, atualizado monetariamente, em conformidade com o disposto na Cláusula Sexta, item 'a', do Termo do Convênio; encaminhando a este Tribunal, em até 60 dias, o respectivo comprovante.
16.	 dar ciência da deliberação que vier a ser proferida ao Instituto Nacional de Colonização e Reforma Agrária-Incra, ao Município de Santa Maria da Boa Vista/PE (CNPJ 10.358.182/0001-20) e ao Sr. Rogério Júnior Mendonça Gomes (CPF XXX.023.334-XX) , informando-os que o inteiro teor da deliberação poderá ser consultado no endereço www.tcu.gov.br/acordaos e que o inteiro teor dos acórdãos, incluindo os relatórios e os votos, pode ser obtido no dia seguinte ao de sua oficialização.'
16.	Mediante Acórdão 4298/2018-TCU-Segunda Câmara - Relator: Ministro-Substituto Marcos Bemquerer Costa (peça 12) , decidiu-se:
'1.7. Determinação:
1.7.1. ao Município de Santa Maria da Boa Vista/PE que promova, se ainda não o fez, a restituição aos cofres do Instituto Nacional de Colonização e Reforma Agrária - Incra do saldo do Convênio 24.000/2002, no valor histórico de R$ 29.000,00 (vinte e nove mil reais) , atualizado monetariamente, em conformidade com o disposto na Cláusula Sexta, item a, do Termo do Convênio, encaminhando a este Tribunal, em até 60 (sessenta) dias, o respectivo comprovante.'
EXAME TÉCNICO
17.	Em cumprimento ao Acórdão 4298/2018-TCU-Segunda Câmara, o Município de Santa Maria da Boa Vista/PE, por intermédio de seu Prefeito Humberto Cesar de Farias Mendes, foi comunicado mediante o ofício 1053/2018-TCU/SECEX/PE, datado de 1/6/2018 (peça 14, e AR peça 18) , para que promova, se ainda não o fez, a restituição aos cofres do Instituto Nacional de Colonização e Reforma Agrária - Incra do saldo do Convênio 24.000/2002, no valor histórico de R$ 29.000,00 (vinte e nove mil reais) , atualizado monetariamente, em conformidade com o disposto na Cláusula Sexta, item a, do Termo do Convênio, encaminhando a este Tribunal, em até 60 (sessenta) dias, o respectivo comprovante.
18. 	Em resposta, mediante Ofício GAB 039/2019, datado de 18/3/2019 (peça 26) , foi feito pedido de prorrogação de prazo, intempestivo, sem prazo definido, requerido pelo prefeito do município de Santa Maria da Boa Vista/PE, para atendimento ao item 1.7.1 do Acórdão 4298/2018-TCU-Segunda Câmara. O requerente justificou da seguinte forma:
'Na conta do referido convênio não foi verificado qualquer saldo a ser devolvido, ou seja, a conta do mesmo está zerada.
O valor histórico de R$ 29.000,00 (vinte e nove mil reais) , acrescido das devidas correções e atualizações, ultrapassa em muito o valor destinado desta municipalidade sem previsão orçamentária. Assim, a transferência deste valor pelos cofres públicos do município, oriundo de recursos próprios, demanda programação financeira orçamentária, pois o orçamento vigente para o exercício de 2019 não contempla tal despesa.
Desta feita, estamos tentando a viabilidade de outras soluções mais rápidas para efetuar a referida devolução, pois o orçamento vigente não comporta tal despesa para o exercício financeiro vigente.
Desta forma, forçoso requerer de Vossa Senhoria dilação do prazo para o cumprimento do quanto determina o Acórdão 4298/2018-TCU.'
19.	Mediante Ofício 4972/2019-TCU/SECEX/PE, datado de 1/7/2019 (peça) , o Município de Santa Maria da Boa Vista/PE, por intermédio de seu Prefeito Humberto Cesar de Farias Mendes, foi comunicado que o prazo para cumprimento da determinação constante do subitem 1.7.1 do Acórdão 4298/2018-TCU-Segunda Câmara, Sessão de 29/5/2018, Relator Ministro Marcos Bemquerer Costa, foi prorrogado por 60 dias, contados a partir da ciência do Acórdão 2917/2019-TCU-Segunda Câmara. O responsável tomou ciência do aludido ofício em 25/7/2019, conforme AR da peça 30. Entretanto, não houve resposta à comunicação referida.
20.	A vigência do Convênio foi até 21/10/2003, e conforme indicado no item 17 anterior, o Município de Santa Maria da Boa Vista/PE, por intermédio de seu Prefeito Humberto Cesar de Farias Mendes, só foi comunicado mediante o ofício 1053/2018-TCU/SECEX/PE, datado de 1/6/2018 (peça 14, e AR peça 18) para que promova, se ainda não o fez, a restituição aos cofres do Instituto Nacional de Colonização e Reforma Agrária - Incra do saldo do Convênio 24.000/2002, no valor histórico de R$ 29.000,00. E, portanto, referida comunicação só ocorreu aproximadamente 15 anos após o final da vigência do Convênio 24.000/02.
21.	Observa-se que o valor do débito: R$ 29.000,00 corrigido da data da vigência do convênio (21/10/2003) até a data de 01/01/2017 corresponde ao valor de R$ 62.845,90, inferior, portanto, a R$ 100.000,00, na forma estabelecida conforme os arts. 6º, inciso I, e 19 da IN/TCU 71/2012, modificada pela IN/TCU 76/2016. 
22.	No caso presente, conforme o histórico acima, ainda não houve citação.
23.	No caso presente, portanto, a título de racionalização administrativa e economia processual, e com o objetivo de evitar que o custo da cobrança seja superior ao valor do ressarcimento, propõe-se ao Tribunal determinar, desde logo, nos termos do art. 213 do Regimento Interno/TCU c/c os arts. 6º, inciso I, e 19 da IN/TCU 71/2012, modificada pela IN/TCU 76/2016, o arquivamento de processo, sem cancelamento do débito, a cujo pagamento continuará obrigado o devedor, para que lhe possa ser dada quitação haja vista a demonstrada ausência de interesse do município em recolher voluntariamente o quantum em destaque e que a verba não mais se encontra na conta específica. Informa-se, por oportuno, que, em pesquisa aos dados públicos custodiados pelo Tribunal, não se identificou informações sobre a conta específica do ajuste.
24.	Não obstante a proposta de arquivar o processo em relação ao município, sem cancelamento do débito, ao qual ficará obrigado, compete aplicar multa ao Sr. Humberto César de Farias Mendes (CPF XXX.174.244-XX) , prefeito municipal, tendo em vista o não atendimento, no prazo estipulado, sem justificativas, à determinação do Tribunal, cabendo ressaltar que o gestor foi comunicado da prorrogação do prazo de atendimento da determinação em 25/7/2019 (peça 30) e que o anterior Ofício 104/2019-TCU/Sec-PE, de 12/2/2019 (peça 24) , recebido em 25/6/2019 (peça 25) fez o seguinte alerta ao responsável:
'2. Por dever de ofício, informo que o não cumprimento de diligência ou de decisão deste Tribunal, no prazo fixado, sem causa justificada, poderá ensejar a aplicação da multa prevista no art. 58, inciso IV, da Lei 8.443/1992, a qual prescinde de realização de prévia audiência, nos termos do art. 268, § 3º, do Regimento Interno do TCU.'
CONCLUSÃO
25.	Tendo em vista ainda que o exame das ocorrências que ensejaram a instauração da presente tomada de contas especial evidenciou que o valor atualizado do débito apurado é inferior a R$ 100.000,00, limite mínimo fixado por este Tribunal para  instauração de TCE;  considerando que não foram identificados outros processos em tramitação no Tribunal, nos quais constem débitos imputáveis ao município responsável; e, considerando, ainda, que o processo se encontra pendente de citação válida neste Tribunal, cabe propor desde logo, a título de racionalização administrativa e economia processual, com vistas a evitar que o custo da cobrança seja superior ao valor da importância a ser ressarcida, o  arquivamento do processo, com fundamento no art. 93 da Lei 8.443/1992, nos arts. 169, inciso VI, e 213 do RI/TCU c/c os arts. 6º, inciso I, e 19, caput, da IN/TCU 71/2012 (itens 21 e 23 da seção Exame Técnico) .
26.	Em que pese a proposta de arquivar o processo em relação ao município, sem cancelamento do débito, propõe-se aplicar ao Sr. Humberto César de Farias Mendes (CPF XXX.174.244-XX) , prefeito municipal, a multa prevista no art. 58, inciso IV, da Lei 8.443/1992, tendo em vista o não atendimento, no prazo estipulado, sem justificativas, à determinação do Tribunal constante no Acórdão 2917/2019-TCU-Segunda Câmara (peça 28) ."
3.	Em face dessas considerações, a Secex/TCE, em pareceres uniformes (peças 32, 33 e 34) , sugere arquivar o processo em relação ao Município de Santa Maria da Boa Vista/PE, sem cancelamento do débito, a cujo pagamento continuará obrigado o devedor, aplicar multa ao Prefeito, Sr. Humberto César de Farias Mendes, em razão do não atendimento, no prazo estipulado, sem justificativas, à determinação do Tribunal constante no Acórdão 2917/2019-TCU-Segunda Câmara, e demais providências de praxe em hipóteses de condenação.
4.	O Ministério Público junto ao TCU, representado pelo Procurador Rodrigo Medeiros de Lima, discorre sobre a prescrição da pretensão ressarcitória em matéria de controle externo, à luz do que decidido pelo Supremo Tribunal Federal no Recurso Extraordinário (RE) 636.886, para concluir pela sua ocorrência no caso concreto, haja vista o débito remontar ao ano de 2003 e a notificação do município ter ocorrido mais de 15 anos após o término da vigência do convênio. Não obstante a caracterização da prescrição, salienta, ademais, sua concordância parcial com a proposta da SecexTCE, tendo em vista que a responsabilização do município não está suficientemente comprovada, ante a ausência de elementos acerca da destinação conferida ao saldo do convênio, de modo que não haveria como se caracterizar o benefício do ente municipal (peça 36) .
5.	Nesse contexto, o Procurador ressalta que, além de o valor do dano estar aquém do limite estabelecido na IN/TCU 71/2012 e não restar suficientemente comprovado o benefício do ente municipal, o extenso decurso temporal havido desde a ocorrência do fato irregular inviabilizaria o efetivo exercício do contraditório e da ampla defesa no curso da atividade persecutória da Corte de Contas, a ensejar o arquivamento do feito, por ausência de pressupostos para o desenvolvimento válido dos autos, nos termos do art. 212 do RI/TCU, sem prejuízo de aderir às demais propostas da Unidade Instrutiva.
	É o Relatório.

não há

Procurador Rodrigo Medeiros de Lima.

TOMADA DE CONTAS ESPECIAL. SALDO RESIDUAL EM CONTA DE CONVÊNIO. DETERMINAÇÃO AO MUNICÍPIO PARA A DEVOLUÇÃO. JUSTIFICATIVAS APRESENTADAS PELO PREFEITO. INCERTEZA SOBRE A DESTINAÇÃO DO REFERIDO SALDO E, CONSEQUENTEMENTE, SOBRE A RESPONSABILIDADE DO ENTE MUNICIPAL. ARQUIVAMENTO.

TOMADA DE CONTAS ESPECIAL (TCE)

Secretaria de Controle Externo de Tomada de Contas Especial (SecexTCE).

Trago à apreciação deste Colegiado a Tomada de Contas Especial instaurada pelo Instituto Nacional de Colonização e Reforma Agrária - Incra, na qual figura como responsável o Sr. Rogério Júnior Mendonça Gomes, ex-Prefeito de Santa Maria da Boa Vista/PE, em face de irregularidades na prestação de contas alusiva ao Convênio 24.000/02, cujo objeto era a implementação de sistemas de água nos projetos de assentamentos Jatubarana e Aquarius (peça 1, p. 55/60) .
2.	Conforme visto no Relatório antecedente, constatou-se que o valor de R$ 33.000,00 foi devidamente aplicado no objeto pactuado, remanescendo o saldo de R$ 29.000,00 na conta corrente específica do Município. Tendo em vista essas constatações, esta 2ª Câmara prolatou o Acórdão 4298/2018, mediante o qual julgou regulares com ressalva as contas do Sr. Rogério Júnior Mendonça Gomes, ao tempo em que determinou ao Município de Santa Maria da Boa Vista/PE que promovesse a restituição aos cofres do Incra do saldo de Convênio 24.000/02, no valor histórico de R$ 29.000,00 (peça 12) .
3.	Já mediante o Acórdão 2917/2019-TCU-Segunda Câmara, o Tribunal prorrogou por 60 dias o prazo para o cumprimento da referida notificação (peça 28) .
4.	Nesta etapa, ultrapassado o prazo sem o cumprimento da determinação dirigida àquela municipalidade, a Unidade Técnica propõe o arquivamento do processo sem cancelamento do débito, aplicando-se multa ao então Prefeito, Sr. Humberto Cesar de Farias Mendes, responsável pelo descumprimento injustificado da determinação que fora encaminhada ao Município, dentre outras providências de praxe (peças 32, 33 e 34) .
5.	Já o MP/TCU diverge pontualmente do fundamento para o arquivamento, o qual, a seu ver, deve-se dar com base no art. 212 do Regimento Interno do TCU, em decorrência de se ter configurado a prescrição da pretensão ressarcitória, razão pela qual a exigência de continuidade do pagamento do débito seria indevida. Outrossim, o Parecer lança fundadas dúvidas inclusive sobre a possibilidade de responsabilização do Município, diante da falta de elementos acerca da real destinação do saldo do convênio. Ao final, diante dessas circunstâncias, propõe o arquivamento do feito, com a aplicação da multa do art. 58, inciso IV, da Lei 8.443/1992 ao então prefeito municipal.
6.	Quanto ao débito remanescente, entendo assistir razão ao Parquet especializado, uma vez que não há comprovação nos autos de que o município efetivamente se beneficiou com a aplicação dos recursos, não havendo que se falar em sua responsabilização, de acordo com o art. 3º da Decisão Normativa/TCU 57/2004. Compulsando o presente processo, não há, de fato, elementos que autorizem a se concluir pela permanência do saldo do convênio na conta corrente específica do Convênio até os dias de hoje, impossibilitando saber se houve a indevida utilização dessa quantia em benefício do ente federado e o momento em que isso possa ter ocorrido, de forma a delimitar responsabilidades.
7.	Outrossim, registro que minha assessoria buscou consultar o sistema de acesso às contas públicas junto ao Banco do Brasil (sistema RPG) , todavia, por se tratar de ajuste bastante antigo (2002) , a conta não mais aparece no referido sistema, denotando a sua inexistência atual nos registros daquela instituição financeira e, destarte, a impossibilidade de o Município acessá-la nos dias de hoje.
8.	Nesse contexto, assiste razão ao MP/TCU em arquivar os autos, porém com fundamento no art. 212 do Regimento Interno do TCU, ante a falta dos pressupostos regulares de constituição e desenvolvimento válido e regular do processo.
9.	Por outro lado, no tocante à multa ao então Prefeito, Sr. Humberto César de Farias Mendes, o qual deixou de cumprir a determinação do Tribunal veiculada por meio do Acórdão 4298/2018-TCU-Segunda Câmara, divirjo dos pareceres antecedentes no sentido da aplicação dessa sanção.
10.	Com efeito, cumpre notar que o aludido alcaide compareceu aos autos não apenas solicitando a dilação de prazo, mas já justificando a impossibilidade de atendimento à determinação desta Corte, pois informou que o valor imputado ao Município ultrapassava aquele possível de ser por ele ordenado sem previsão orçamentária. Igualmente, comunicou que o saldo da conta era inexistente naquela ocasião, de modo que não era uma simples operação de devolução de saldo de convênio da conta específica para o Concedente. Ainda assim, requereu dilação para estudar maneiras de cumprir o comando do TCU (peça 26) .
11.	A esse respeito, é importante registrar que o débito remonta ao exercício de 2003 e a primeira notificação ao Município, na pessoa do referido Responsável, Sr. Humberto César de Farias Mendes, ocorreu mais de 15 anos após os fatos, lapso temporal esse dificultador do exercício da ampla defesa e do contraditório por parte do titular da Prefeitura.
12.	De todo modo, as justificativas apresentadas, aliadas à constatação de que a conta corrente específica não estava mais ativa à época da determinação, demonstram a plausibilidade da conduta do então Prefeito em não conseguir dar cumprimento ao comando do Tribunal, caracterizando atitude compatível com aquela esperada do gestor perante o Controle Externo. Está-se diante de um caso de inexigibilidade de conduta diversa, a configurar excludente de culpabilidade do então gestor.
13.	Demais disso, como bem pontuou o Procurador Rodrigo Medeiro de Lima, não há elementos que permitam identificar qual foi a destinação dada ao saldo do convênio que não foi restituído à União, de modo que até mesmo a responsabilidade do Município não está configurada, não havendo que se imputar, portanto, sanção ao Prefeito por não ter conseguido cumprir a determinação de devolução desse mesmo recurso, cuja responsabilização do ente federado se mostra neste momento processual duvidosa.
14.	Nesse contexto, afigura-se contraditório reconhecer a incerteza do débito e a ausência de pressupostos de desenvolvimento válido e regular desta TCE, e, ao mesmo tempo, sancionar o gestor municipal que não cumpriu determinação de devolução desse mesmo débito controverso, especialmente diante da inexistência atual da conta específica do convênio e de sua justificativa nos autos de que o valor ultrapassaria aquele que o Prefeito poderia ordenar sem previsão orçamentária.
	Ante o exposto, voto por que seja adotada a Deliberação que ora submeto a este Colegiado.
T.C.U., Sala das Sessões, em 7 de junho de 2022.
MARCOS BEMQUERER COSTA 
Relator